臺灣臺中地方法院刑事判決
110年度原訴字第46號
公  訴  人  臺灣臺中地方檢察署檢察官
被      告  林秀琴


選任辯護人  林亮宇律師                          
上列被告因偽造文書等案件，經檢察官提起公訴（110年度偵字
第12451號），被告於本院審理時，對於犯罪事實為有罪之陳述
，經本院合議庭裁定由受命法官獨任適用簡式審判程序，本院判
決如下：
    主  文
林秀琴犯行使偽造私文書罪，處有期徒刑壹年。緩刑參年。如附
表所示偽造「仁平政彥」之署押參枚沒收。
    犯罪事實
一、林秀琴係仁平政彥之配偶，明知仁平政彥於民國108年5月13
    日13時16分許死亡後，權利能力已消滅，不得再以仁平政彥
    名義提領款。詎林秀琴前於不詳時、地，取得保管仁平政彥
    向合作金庫銀行中清分行申設之帳號000000000000號活期儲
    蓄存款帳戶（下稱甲帳戶）及向合作金庫銀行中清分行申設
    之帳號0000000000000帳戶（下稱乙帳戶）之存摺及印章，
    未得仁平章吾、甲斐真美等其餘繼承人同意，竟意圖為自己
    不法之所有，基於行使偽造私文書、詐欺取財之接續犯意，
    為下列行為：
  ㈠林秀琴先於108年5月14日11時36分47秒許前某時，在不詳地
    點，持甲帳戶之印章，在「合作金庫銀行取款憑條」存戶簽
    章欄內偽簽「仁平政彥」之署名1枚(起訴書漏未記載偽造署
    押部分)且盜蓋「仁平政彥」之印文1枚，並填載甲帳戶帳號
    、金額，偽造完成表彰由仁平政彥本人向合作金庫商業銀行
    中清分行提領新臺幣(下同)410萬元意思而具有私文書性質
    之取款憑條後，於同日11時36分47秒許，在臺中市○區○○路0
    段00號合作金庫商業銀行中清分行，連同甲帳戶存摺，持以
    交付予不知情之合作金庫商業銀行中清分行承辦職員而行使
    之，致使該承辦職員誤以為林秀琴係經仁平政彥委託前來領
    款，因而陷於錯誤，將甲帳戶內之410萬元領出，並於同日1
    1時37分26秒許，依林秀琴指示將該款項轉存至林秀琴向合
    作金庫銀行申設之帳號0000000000000號帳戶(下稱丙帳戶)
    ，以前開方式詐得款項410萬元。
  ㈡林秀琴復於108年5月21日12時41分47秒許前某時，在不詳地
    點，持甲帳戶之印章，在「合作金庫銀行取款憑條」存戶簽
    章欄內盜蓋「仁平政彥」之印文1枚，並填載甲帳戶帳號、
    金額，偽造完成表彰由仁平政彥本人向合作金庫商業銀行中
    清分行提領1,170萬元意思而具有私文書性質之取款憑條後
    ，於同日12時41分47秒許，在臺中市○區○○路0段00號合作金
    庫商業銀行中清分行，連同甲帳戶存摺，持以交付予不知情
    之合作金庫商業銀行中清分行承辦職員而行使之，致使該承
    辦職員誤以為林秀琴係經仁平政彥委託前來領款，因而陷於
    錯誤，將甲帳戶內之1,170萬元領出，並於同日12時43分30
    秒許，依林秀琴指示將該款項轉存至丙帳戶，以前開方式詐
    得款項1,170萬元。
  ㈢林秀琴再於108年5月21日12時44分37秒許前某時，在不詳地
    點，持乙帳戶之印章，在「合作金庫銀行取款憑條」存戶簽
    章欄內偽簽「仁平政彥」之署名1枚(起訴書漏未記載偽造署
    押部分)且盜蓋「仁平政彥」之印文1枚，並填載乙帳戶帳號
    、金額，偽造完成表彰由仁平政彥本人向合作金庫商業銀行
    中清分行提領51萬元意思而具有私文書性質之取款憑條後，
    於同日12時44分37秒許，在臺中市○區○○路0段00號合作金庫
    商業銀行中清分行，連同乙帳戶存摺，持以交付予不知情之
    合作金庫商業銀行中清分行承辦職員而行使之，致使該承辦
    職員誤以為林秀琴係經仁平政彥委託前來領款，因而陷於錯
    誤，將乙帳戶內之51萬元領出，並於同日12時45分31秒許，
    依林秀琴指示將該款項轉存至林秀琴向合作金庫銀行申設之
    帳號0000000000000號帳戶(下稱丁帳戶)，以前開方式詐得
    款項51萬元。
  ㈣林秀琴又於108年5月28日12時30分24秒許前某時，在不詳地
    點，持甲帳戶之印章，在「合作金庫銀行取款憑條」存戶簽
    章欄內偽簽「仁平政彥」之署名1枚(起訴書漏未記載偽造署
    押部分)且盜蓋「仁平政彥」之印文2枚(起訴書誤載為1枚)
    ，並填載甲帳戶帳號、金額，偽造完成表彰由仁平政彥本人
    向合作金庫商業銀行中清分行提領889萬元意思而具有私文
    書性質之取款憑條後，於同日12時30分24秒許，在臺中市○
    區○○路0段00號合作金庫商業銀行中清分行，連同甲帳戶存
    摺，持以交付予不知情之合作金庫商業銀行中清分行承辦職
    員而行使之，致使該承辦職員誤以為林秀琴係經仁平政彥委
    託前來領款，因而陷於錯誤，將甲帳戶內之889萬元領出，
    並於同日12時31分11秒許，依林秀琴指示將該款項轉存至丙
    帳戶，以前開方式詐得款項889萬元，足生損害於仁平政彥
    之繼承人權益、合作金庫商業銀行對於客戶存款管理之正確
    性及稅捐機關對仁平政彥遺產稅查核之正確性。嗣經仁平章
    吾提起告訴，始悉上情。
二、案經仁平章吾委由王元勳律師訴由臺灣臺中地方檢察署檢察
    官偵查起訴。
    理    由
壹、程序部分：
    按本案被告林秀琴所犯為死刑、無期徒刑、最輕本刑為3年
    以上有期徒刑之罪或高等法院管轄第一審案件以外之罪，其
    就前揭被訴事實為有罪之陳述，經本院告知簡式審判程序之
    旨，並聽取公訴人、被告及其辯護人之意見後，認無不得或
    不宜改依簡式審判程序進行之情形，爰依刑事訴訟法第273
    條之1第1項規定，裁定本件進行簡式審判程序，且據同法第
    273條之2之規定，簡式審判之證據調查亦無同法第159條第1
    項規定之適用，是下列所採用之證據，均不受傳聞證據證據
    能力之限制，均有證據能力。
貳、實體部分：
一、認定犯罪事實根據之證據及理由：
    上揭犯罪事實，業據被告於本院審理時坦承不諱(見本院卷
    第180、215頁)，核與證人即合作金庫商業銀行中清分行職
    員林樺萍於偵訊時證述相符【見臺灣臺中地方檢察署108年
    度他字第10558號偵查卷宗(下稱他卷)第177-179頁】，且有
    死亡證明書(仁平政彥)1紙、LINE對話紀錄截圖照片7張、歷
    史交易明細查詢結果(甲帳戶)、歷史交易明細查詢結果(乙
    帳戶)各1紙、合作金庫商業銀行中清分行108年12月27日合
    金中清字第1080003857號函暨檢附相關資料(含合作金庫銀
    行存款憑條、「合作金庫銀行取款憑條」各2張)共3紙、合
    作金庫商業銀行中清分行109年2月4日合金中清字第1090000
    167號函暨檢附相關資料(含合作金庫銀行存款憑條、「合作
    金庫銀行取款憑條」各1張)共2紙、合作金庫商業銀行中清
    分行109年3月5日合金中清字第1090000607號函暨檢附丙帳
    戶之歷史交易明細查詢結果共3紙、合作金庫商業銀行中清
    分行109年3月24日合金中清字第1090000880號函暨檢附合作
    金庫商業銀行特定金錢信託投資國內/境外基金申請書影本
    共5紙、合作金庫商業銀行中清分行109年4月15日合金中清
    字第1090001196號函1紙、衛生福利部臺中醫院109年5月11
    日中醫醫行字第1090004274號函暨檢附仁平政彥病歷及檢驗
    報告1份、合作金庫商業銀行中清分行109年5月12日合金中
    清字第1090001649號函1紙、衛生福利部臺中醫院109年6月1
    0日中醫醫行字第1090005511號函暨檢附醫師回覆摘要共2紙
    、歷史交易明細查詢結果(甲帳戶)2紙、合作金庫商業銀行
    中清分行109年9月9日合金中清字第1090002679號函暨檢附
    合作金庫商業銀行特定金錢信託投資國內/境外基金申請書
    影本共8紙、戶政登記資料影本3紙、LINE對話紀錄截圖照片
    4張、合作金庫商業銀行中清分行109年10月12日合金中清字
    第1090003141號函暨檢附相關資料(含合作金庫銀行存款憑
    條、「合作金庫銀行取款憑條」、轉帳支出傳票各1張)共2
    紙、合作金庫商業銀行中清分行109年11月25日合金中清字
    第1090003546號函暨檢附合作金庫商業銀行特定金錢信託投
    資國內/境外基金申請書影本3紙、合作金庫商業銀行中清分
    行109年12月16日合金中清字第1090003968號函暨檢附丁帳
    戶相關資料(含合作金庫銀行新開戶建檔登錄單1紙、歷史交
    易明細查詢結果2紙)共4紙、繼承系統表1紙、身分證明文件
    4紙在卷可稽(見他卷第13、15-27、31、33、43-47、55-57
    、63-68、81-89、93-94、97-170、173、189-191、221-223
    、235-249、259-263、265-271、277-279、291-296、301-3
    08、 333、335-341頁)，足認被告之自白與事實相符，被告
    前揭犯行洵堪認定，應予依法論科。
二、論罪科刑：
　㈠按刑法上處罰行使偽造私文書之主旨，重在保護文書之公共
    信用，故所偽造之文書既足以生損害於他人，其犯罪即應成
    立，縱制作名義人業已死亡，亦無妨於本罪成立(最高法院4
    0年台上字第33號判決意旨參照)。次按銀行為便利存款人取
    款而事先印妥任人索取填寫之取款憑條、存款憑條，非可流
    通市面得以自由轉讓，屬私文書之一種(最高法院49年台上
    字第1409號判決意旨參照)。是核被告林秀琴所為，係犯刑
    法第339條第1項之詐欺取財罪及刑法第216條、第210條之行
    使偽造私文書罪。被告在「合作金庫銀行取款憑條」上，盜
    用「仁平政彥」之印章，蓋用「仁平政彥」之印文，並偽簽
    其署名，進而偽造本案「合作金庫銀行取款憑條」之私文書
    ，再持以行使，其偽造署押、盜用印章之行為，係偽造私文
    書之階段行為；又被告偽造私文書之低度行為，為前開行使
    之高度行為所吸收，均不另論罪。再被告先後偽造「合作金
    庫銀行取款憑條」之私文書並為行使等各舉動，係於密切接
    近之時、地實施，且侵害同一法益，各行為之獨立性極為薄
    弱，依一般社會健全觀念，在時間差距上，難以強行分開，
    無非係欲達成同一提領仁平政彥所申設帳戶內款項目的之接
    續動作，在主觀上顯係基於一貫之犯意，核屬接續犯之性質
    ，僅論以行使偽造私文書、詐欺取財罪之包括一罪。
　㈡復按刑法上一行為而觸犯數罪名之想像競合犯存在之目的，
    在於避免對於同一不法要素予以過度評價，其所謂「同一行
    為」係指所實行者為完全或局部同一之行為而言。因此刑法
    修正刪除牽連犯之規定後，於修正前原認屬於方法目的或原
    因結果之不同犯罪，其間果有實行之行為完全或局部同一之
    情形，應得依想像競合犯論擬，最高法院97年度台上字第34
    94號判決意旨參照。是基於一個犯罪決意，實施數犯罪構成
    要件之行為，彼此實施行為完全、部分或局部同一，得評價
    為一個犯罪行為，論以想像競合犯。本案被告本於詐欺取財
    之單一目的，遂行詐欺取財之犯行，而行使偽造私文書，實
    為其從事施行詐術之詐欺取財犯行之一部，是以被告所犯行
    使偽造私文書及詐欺取財等罪，具有犯罪時間上之重疊關係
    ，而可評價為一行為觸犯二個相異罪名，為想像競合犯，爰
    依刑法第55條之規定，從較重之行使偽造私文書罪論處。
　㈢爰行為人之責任為基礎，審酌被告利用其夫仁平政彥甫過世
    之際，偽造具有私文書性質之取款憑條，復執以交付而行使
    之，詐取屬於遺產之存款甚鉅，致仁平政彥之全體繼承人受
    有損失，所為於法有違，考量被告犯後終能坦認犯行，已見
    悔意，復與其餘繼承人就相關遺產分派達成協議，前經本院
    以109年度家繼訴字第73號判決確定在案，被告並已履行該
    確定判決所示遺產分割方案，此有該案言詞辯論筆錄影本1
    份、本院家事裁判主文公告證書1紙、本院109年度家繼訴字
    第73號民事判決1份、合作金庫商業銀行匯出匯款申請書影
    本2紙附卷供參(見本院卷第147-159、161、163-166、239-2
    41頁)，積極彌補被害人所受損害，兼衡被告過去並無前科
    ，有臺灣高等法院被告前案紀錄表1份在卷可稽(見本院卷第
    17頁)，素行良好，暨其國中畢業之智識程度，目前無業，
    患有聽力障礙、睡眠障礙、心臟病等疾病及家境小康之生活
    狀況，業據被告陳明在卷【詳個人戶籍資料(完整姓名)查詢
    結果內教育程度註記欄之記載，見本院卷第15、217頁】等
    一切情狀，量處如主文所示之刑，以資懲儆。
　㈣按刑罰之主要目的乃在於公正地報應行為人之罪責，並以刑
    罰之公正報應，威嚇社會大眾而生嚇阻犯罪之一般預防功能
    ，且善用執行刑罰之機會，從事受刑人之矯治工作，而收教
    化之個別預防功能，因而刑罰應該是符合相當原則之公正刑
    罰，不可過份強調威嚇社會大眾之一般預防功能，或是過份
    強調教化犯罪人之個別預防功能，而輕易破壞刑罰公正報應
    之本質。查被告前未曾因故意犯罪受有期徒刑以上刑之宣告
    ，此有臺灣高等法院被告前案紀錄表1份在卷可憑(見本院卷
    第17頁)，核被告係因一時失慮，致觸犯本件刑章，擅持仁
    平政彥申設之甲帳戶、乙帳戶存摺及仁平政彥之印章，偽造
    前開取款憑條之私文書復而行使，致使仁平政彥之全體繼承
    人權益因而受侵害，所為實屬不該，惟本院衡酌全案情節，
    被告復與其餘繼承人就遺產分派達成協議，業如前述，信被
    告經此偵審程序及刑之宣告後，應知所警惕，而無再犯之虞
    ，其所受上開刑之宣告以暫不執行為適當，爰依刑法第74條
    第1項第1款規定，併予宣告緩刑3年，以啟自新。
　㈤沒收：
  ⒈按盜用他人真印章所蓋之印文，並非偽造印章之印文，不在
    刑法第219條所定必須沒收之列(最高法院48年台上字第113
    號判決意旨參照)。經查，本案被告偽造如附表所示「仁平
    政彥」之署名3枚，均係偽造之署押，不問屬於被告與否，
    均應依刑法第219條之規定宣告沒收。至被告盜用「仁平政
    彥」印章所蓋用「仁平政彥」印文，係被告盜用已過世之夫
    仁平政彥真正之印章所蓋用之印文，並非偽造之印文，自無
    從依刑法第219條之規定宣告沒收。又上開「合作金庫銀行
    取款憑條」雖係被告因本案偽造私文書犯罪所生之物，亦係
    其因本案犯罪所用之物，然上開私文書業經被告交付予合作
    金庫商業銀行中清分行承辦人員而行使之，已非屬被告所有
    之物，自無從宣告沒收。
  ⒉按犯罪所得，屬於犯罪行為人者，沒收之；犯罪所得已實際
    合法發還被害人者，不予宣告沒收或追徵；宣告前2條之沒
    收或追徵，有過苛之虞、欠缺刑法上之重要性、犯罪所得價
    值低微，或為維持受宣告人生活條件之必要者，得不宣告或
    酌減之，刑法第38之1條第1項、第5項、第38之2條第2項分
    別定有明文。考其立法目的，係因過往犯罪行為人之犯罪所
    得，不予宣告沒收，以供被害人求償，但因實際上被害人因
    現實或各種因素，卻未另行求償，反致行為人因之保有犯罪
    所得。是修正後刑法之沒收、追徵不法利得條文，係以杜絕
    避免行為人保有犯罪所得為預防目的，並達成調整回復財產
    秩序之作用，故以「實際合法發還」作為封鎖沒收或追徵之
    條件。然因個案中，被告仍可能與被害人達成和解、調解或
    其他民事上之解決，而以之賠償、彌補被害人之損失，此種
    將來給付之情狀，雖未「實際合法發還」，仍無礙比例原則
    之考量及前揭「過苛條款」之適用，是應考量個案中將來給
    付及分配之可能性，並衡量前開「過苛條款」之立法意旨，
    仍得以之調節而不沒收或追徵，亦可於執行程序時避免重複
    執行沒收或追徵之危險。經查，本案被告以行使偽造私文書
    方式詐得原屬於遺產之現金共2,520萬元(計算式：410萬＋1,
    170萬＋51萬＋889萬＝2,520萬)，核屬被告因本案犯罪所得財
    物，且被告事後已實際取得支配權，本應依刑法第38條之1
    第1項前段及第3項等規定，宣告沒收並追徵其價額；惟此犯
    罪所得理應由仁平政彥之全體繼承人繼承而公同共有，然因
    被告與仁平政彥之其餘繼承人就相關遺產業已達成協議，並
    經本院以109年度家繼訴字第73號判決確定在案，被告並已
    履行該確定判決所示遺產分割方案，此有該案言詞辯論筆錄
    影本1份、本院家事裁判主文公告證書1紙、本院109年度家
    繼訴字第73號民事判決1份、合作金庫商業銀行匯出匯款申
    請書影本2紙附卷供參(見本院卷第147-159、161、163-166
    、239-241頁)，即本案如諭知沒收被告前揭犯罪所得，容有
    過苛之虞，爰依刑法第38條之2第2項規定，認無宣告沒收被
    告本案犯罪所得之必要，爰不予宣告沒收或追徵其價額，附
    此敘明。
據上論斷，應依刑事訴訟法第273條之1第1項、第299條第1項前
段，刑法第216條、第210條、第339條第1項、第55條、第219條
、第74條第1項第1款，刑法施行法第1條之1第1項，判決如主文
。
本案經檢察官鄒千芝提起公訴，檢察官徐雪萍、朱介斌到庭執行
職務。
中　　華　　民　　國　 110　　年　　12　　月　　29　　日
　　　　　　　　　刑事第十五庭  法　官　湯有朋
以上正本證明與原本無異。
如不服本判決應於收受送達後20日內向本院提出上訴書狀，並應
敘述具體理由；其未敘述上訴之理由者，應於上訴期間屆滿後20
日內向本院補提理由書（均須按他造當事人之人數附繕本）「切
勿逕送上級法院」。
告訴人或被害人如不服判決，應備理由具狀向檢察官請求上訴，
上訴期間之計算，以檢察官收受判決正本之日起算。
　　　　                        書記官   黃美雲
中　　華　　民　　國　　110 　年　　12　　月　　29　　日
附錄本案論罪科刑法條：
刑法第216條
行使第210條至第215條之文書者，依偽造、變造文書或登載不實
事項或使登載不實事項之規定處斷。
刑法第210條
偽造、變造私文書，足以生損害於公眾或他人者，處5年以下有
期徒刑。
刑法第339條第1項 
意圖為自己或第三人不法之所有，以詐術使人將本人或第三人之
物交付者，處5年以下有期徒刑、拘役或科或併科50萬元以下罰
金。
附表：
編號 文件名稱  偽造「仁平政彥」署押之數量 備註 ㈠ 「合作金庫銀行取款憑條」(108年5月14日) 存戶簽章欄內偽簽「仁平政彥」之署名1枚 見他卷第45頁。 ㈡ 「合作金庫銀行取款憑條」(108年5月21日) 存戶簽章欄內偽簽「仁平政彥」之署名1枚 見他卷第57頁。 ㈢ 「合作金庫銀行取款憑條」(108年5月28日) 存戶簽章欄內偽簽「仁平政彥」之署名1枚 見他卷第277頁。